臺灣高等法院高雄分院刑事判決　　　　　 94年度上訴字第8號
上　訴　人
即 自 訴人　甲○○
自訴代理人　黃建雄律師
被　　　告　乙○○
選任辯護人　唐小菁律師
上列上訴人因被告偽造文書案件，不服臺灣高雄地方法院93年度
自更字第3 號中華民國93年11月23日第一審判決，提起上訴，本
院判決如下：
     主  文
上訴駁回。
     理  由
一、本件自訴意旨略以：被告乙○○為自訴人甲○○之前夫，其
    於民國（下同）83年間擔任耀工程股份有限公司（下稱
    耀公司，現已解散）之總經理，為從事業務之人，基於偽造
    文書之概括犯意，明知其與自訴人於81年1 月12日結婚後，
    雙方因感情不睦，自訴人乃於82年3 月5 日赴美進修，嗣於
    82年12月6 日返國後，因其拒絕讓自訴人返回家門，致不知
    自訴人下落，竟為圖追查自訴人究係任職於何家公司，而於
    83年5 月27日偽填「勞工保險加保申報表」業務上文書，持
    向勞工保險局（下稱勞保局）虛偽申報自訴人為耀公司之
    員工投保勞工保險而行使之，俟查得自訴人任職於服興實業
    股份有限公司後，復於83年8 月12日偽填「勞工保險退保申
    報表」義務上文書，持向勞保局虛偽申報自訴人離職退保勞
    工保險而行使之，連續矇使不知情之勞保局承辦人員將被告
    所申報之自訴人加保及退保資料，輸入其職務上所掌電腦中
    之「勞工保險被保險人投保資料表」及「勞工保險卡」公文
    書內，均足以生損害於勞保局對勞工保險管理之正確性及自
    訴人，因認被告涉犯刑法第214 條之使公務員登載不實事項
    於公文書罪嫌及同法第216 條、第215 條之行使業務上登載
    不實文書罪嫌云云。
二、按犯罪事實應依證據認定之，無證據不得認定犯罪事實；不
    能證明被告犯罪者，應諭知無罪之判決，刑事訴訟法第154
    條第2 項、第301 條第1 項分別定有明文，次按事實之認定
    應憑證據，如未能發現相當證據，或證據不足以證明，自不
    能以推測或擬制之方法，為裁判基礎（最高法院40年臺上字
    第86號判例參照）。再告訴人之告訴（自訴人亦同），本以
    使被告受刑事訴追為目的，故其陳述是否與事實相符，自應
    調查其他證據，以資審認，苟其所為攻擊之詞，尚有瑕疵，
    則在此瑕疵未予究明以前，即不能遽採為斷罪之基礎（最高
    法院69年臺上字第1531號判例參照）。另按認定犯罪事實，
    所憑之證據，雖不以直接證據為限，間接證據亦包括在內，
    然無論直接或間接證據，其為訴訟上之證明，須於通常一般
    之人均不致於有所懷疑，而得確信其為真實之程度者，始得
    據之為有罪之認定，倘其證明尚未達到此一程度，而有合理
    性懷疑之存在時，即無從為有罪之認定，此亦有最高法院76
    年臺上字第4986號判例可資參照。
三、自訴人認被告涉犯刑法第214 條之使公務員登載不實事項於
    公文書罪及同法第216 條、第215 條之行使業務上登載不實
    文書罪，無非係以卷附之被告名片、勞工保險局92年2 月25
    日保承資字第09260405680 函及勞工保險被保險人投保資料
    表等資料為其主要論據。
四、訊據被告堅決否認有何使公務員登載不實及行使業務上登載
    不實文書之犯行，辯稱：伊非耀公司之總經理，亦未曾在
    耀公司擔任任何職務，且自訴人之勞工保險加退保申報表
    亦非伊所填載等語。
五、經查：
  (一)按刑法第214 條所謂使公務員登載不實事項於公文書罪，須
    一經他人之聲明或申報，公務員後有登載之義務，並依其所
    為之聲明或申報予以登載，而屬不實之事項者，始足構成。
    若其所為聲明或申報，公務員尚須為實質之審查，以判斷其
    真實與否，始得為一定之記載者，即非本罪所稱之使公務員
    登載不實。依勞工保險條例規定，勞保局承辦人員對於投保
    單位申報之員工薪資金額，有查核之權責。被告依勞工保險
    條例之規定，就其僱用之勞工向勞保局辦理勞工保險而申報
    該勞工之薪資金額，其正確與否，既尚有待於勞保局之查核
    ，縱其將投保薪資金額以多報少而申報不實，依上開說明，
    殊不能將之與「使公務員登載不實」同視，即不足構成刑法
    第214 條之罪（最高法院82年度台非字第402 號判決要旨參
    照）；次按依勞工保險條例第10條第3 項、第72條第2 項及
    第3 項之如非常上訴理由所載之規定，參諸同條例第10條第
    3 項之立法理由「為避免投保單位將不合規定之人員申報投
    保，配合加強查核工作之需要，酌增查核範圍及查對資料」
    所示，顯見台閩地區勞工保險局（下稱勞保局）承辦人員，
    對於投保單位申報之員工及其薪資金額，有查核之權責甚明
    。原判決援引勞保局83年2 月28日（83）勞承字第1002287
    號函，認「勞工之投保薪資係採申報主義，逕行登載，僅於
    發現有申報不實時，始逕行更正，勞保局僅負形式審查，並
    無依職權查明究有無申報不實之義務」云云，與上開規定不
    相符合，自屬誤會。從而被告依勞工保險條例之規定，就其
    負責之明記公司僱用之勞工林玉生向勞保局辦理勞工保險而
    申報其薪資金額時，正確與否，既尚有待於勞保局之查核，
    縱依原判決認定之事實，故意將投保薪資金額以多報少而申
    報不實，亦與刑法第214條所規定之「使公務員登載不實」
    之構成要件不符（最高法院83年度台非字第239號判決參照
    ）。揆諸前開判例說明，縱被告確偽填「勞工保險加保申報
    表」、「勞工保險退保申報表」，並持向勞工保險局虛偽申
    報自訴人為耀公司之員工投保勞工保險而行使，惟勞工保
    險局承辦之公務員本須依職權查明其上記載之真實性，憑為
    准駁之依據，並非經被告一提出前開文書之申請，承辦之公
    務員即必須予以核准，故此，被告當無涉犯刑法第214條之
    明知為不實之事項，而使公務員登載於職務上所掌之公文書
    罪之可能，核先敘明。
  (二)復按刑法第215 條係以從事業務之人，明知為不實之事項，
    登載於業務上作成之文書，足以生損害於公眾及他人為構成
    要件。該罪既未如公務員明知為不實之事項，而登載於職務
    上所掌之公文書罪，另於刑法第214 條規定使公務員登載不
    實公文書罪，自須限於從事業務之人，並於業務上登載不實
    之事項，始足當之（最高法院88年度台上字第3116號、第
    5125號判決參照）。本件被告僅係耀公司之董事，並未在
    耀公司任職乙節，業據證人葉榮濱即耀公司之董事長及
    證人蘇麗玲即耀公司前職員到庭證稱屬實（見原審法院卷
    第57頁及第64頁），復有耀公司設立登記事項卡在卷可參
    （見原審法院92年度自字第191 號卷第27頁至第30頁）。自
    訴人雖提出被告為耀公司總經理之名片，以證明被告確任
    職耀公司，然名片僅係一般之印刷品，任何人均可印製，
    且被告否認該名片之真正，且自訴人又無法提出證據證明被
    告確為耀公司之總經理，自尚難僅憑上開名片遽為不利於
    被告之認定。準此，被告是否為「從事業務之人」，尚有可
    疑。
  (三)再者，本案自訴人之「勞工保險加保申報表」及「勞工保險
    退保申報表」並非被告所填載，而係證人葉榮濱指示證人蘇
    麗玲填載並持以向勞工保險局申報等情，亦據證人葉榮濱及
    蘇麗玲結證明確。證人葉榮濱證稱：「（《提示原審勞保局
    勞保加保申報表及退保申報表》上面都有蓋你的印章，這2
    張你有否指示蘇麗玲製作？）2 張我都有指示，甲○○從來
    沒有於耀公司任職過，她與乙○○結婚時，她與她家人想
    加入耀公司的勞保，基於人情我有同意她加入，後來耀
    公司想要結束營業，所以就將她退保，退了以後，公司後來
    沒有結束營業，83年5 月27日又將她加保。同年8 月12日將
    她退保部分，時間太久，為何原因退保我忘記了，加、退保
    的事情，我都有同意並由我指示蘇麗玲辦理。」、「（83年
    1 月及5 月的退、加保事情，被告有否過問及指示？）都沒
    有。」；證人蘇麗玲證稱：「（甲○○有否於你們公司投保
    勞保業務，妳是否知道？）我知道她有於耀公司投保勞保
    。是我承辦的。」、「（甲○○總共於耀公司加保、退保
    的情形？）她於81年左右有第1 次加保，原因我不清楚。第
    2 次加保於83年，加、退保關於甲○○都是老闆葉榮濱交代
    的，所有的員工加、退保都是老闆葉榮濱指示的。」「（甲
    ○○這2 次加保，她的資料是何人交給你的？）第1 次加保
    應該是葉榮濱給我的，第2 次就直接引用第1 次的資料。」
    、「（甲○○2 次加、退保，是她主動要求公司辦理的？）
    我不知道，都是老闆交辦的。」、「（被告是否知道甲○○
    2 次加保及退保的事情？）第1 次他應該知道，後面我就不
    清楚。」、「（被告有否向你查詢或要求你辦理甲○○的加
    、退保手續？）沒有。因為他沒有於耀公司上班，所以他
    不可能要求我，我也不會受他指示，他也沒有向我查詢過。
    」等語（見原審法院93年11月10日審判筆錄）。綜合證人葉
    榮濱及蘇麗玲之證詞，可知被告確實未任職耀公司，亦未
    製作自訴人之「勞工保險加保申報表」及「勞工保險退保申
    報表」，則被告尚無成立刑法第215 條業務上登載不實文書
    罪之可能，是自訴人認被告犯刑法第216 條、第215 條之行
    使業務上登載不實文書罪，容有誤會。至本院依自訴人聲請
    ，向勞工保險局函調之耀公司於82年10月、11月及83年3
    月、4 月間員工之加保、退保申報表資料，與被告無關，亦
    不足為被告不利之認定，併予敘明。
　(四)此外，本院復查無其他確切證據足資證明被告有何使公務員
    登載不實及行使業務上登載不實文書之犯行，自訴意旨所指
    被告涉嫌使公務員登載不實及行使業務上登載不實文書罪嫌
    顯有不足，揆諸首揭開規定及說明，尚不能以偽造文書之刑
    責相繩。
六、原審因而為被告乙○○無罪之判決，核無不合。自訴人上訴
    意旨，仍執前詞，指摘原判決不當，為無理由，應予駁回。
據上論斷，應依刑事訴訟法第368條，判決如主文。
中　　華　　民　　國　　94　　年　　5 　　月　　19　　日
                  刑事第九庭    審判長法  官 張明松
                                      法  官 郭玫利
                                      法  官 任森銓
以上正本證明與原本無異。
不得上訴。
中　　華　　民　　國　　94　　年　　5 　　月　　19　　日
　　　　　　　　　　　　　　　　　　　書記官 蘇恒仁
